【裁判字號】    94,國,5
【裁判日期】    950407
【裁判案由】    國家賠償
【裁判全文】
臺灣屏東地方法院民事判決                 94年度國字第5號
原      告  丙○○
法定代理人  甲○○
原      告  乙○○
共      同
訴訟代理人  楊申田律師
被      告  屏東縣春日鄉公所
法定代理人  林輝雄
訴訟代理人  陳彥勝律師
複 代 理人  楊水柱律師
上列當事人間請求國家賠償事件，本院於民國95年3 月29日言詞
辯論終結，判決如下：
    主      文
被告應給付原告乙○○新台幣柒拾陸萬零柒佰貳拾伍元，及自民
國九十四年八月九日起至清償日止，按週年利率百分之五計算之
利息。
原告其餘之訴駁回。
訴訟費用由原告丙○○負擔百分之五十，由原告乙○○負擔百分
之三十六，餘由被告負擔。
本判決原告乙○○勝訴部分於其以新台幣貳拾伍萬肆仟元供擔保
後，得假執行；但被告如於執行標的物拍定、變賣前，以新台幣
柒拾陸萬零柒佰貳拾伍元為原告乙○○預供擔保，得免為假執行
。
原告其餘假執行之聲請駁回。
    事實及理由
一、本件原告丙○○、乙○○起訴請求被告各給付其等新台幣（
    下同）2,654,959 元及2,979,962 元本息，於訴狀送達後，
    改為請求被告各給付其等2,664,861 元及2,699,959 元本息
    ，核屬擴張或減縮應受判決事項之聲明，依民事訴訟法第25
    5 條第1 項第3 款之規定，於法並無不合，合先敘明。
二、原告主張：原告乙○○之子即原告丙○○之父林明雄，於民
    國93年9 月19日晚上10時許（起訴狀誤載為20日下午2 時許
    ），騎乘車牌號碼PGL-640 號機車由屏東縣春日鄉七佳村往
    同鄉力里村行駛，在右轉進入力里村圓山路之便橋（下稱系
    爭便橋）時，因被告設置或管理有欠缺，其橋面並無應有之
    護欄或其它安全防護設施，以致林明雄連人帶車掉落深約9
    公尺之山溝，受有頭部外傷併顱骨骨折之傷害而不治死亡。
    原告乙○○因林明雄之死亡支出殯葬費16萬元，並受有15年
    之扶養費損害，得一次請求536,659 元，原告丙○○則受有
    10年之扶養費損害，得一次請求1,164,861 元，原告乙○○
    、丙○○復各得請求賠償精神慰撫金200 萬元及150 萬元，
    惟經以書面請求被告賠償，竟為被告所拒絕，原告乙○○、
    丙○○自得依國家賠償法第3 條第1 項、第9 條第2 項之規
    定，請求被告加計法定遲延利息如數賠償等情，並聲明：(一)
    被告應給付原告丙○○2,664,861 元，應給付原告乙○○2,
    696,659 元，及均自起訴狀繕本送達翌日（即94年8 月9 日
    ）起至清償日止，按週年利率百分之5 計算之利息。(二)原告
    願供擔保，請准宣告假執行。
三、被告則以：系爭便橋係伊於81年初委外設計辦理「力里村排
    水溝工程」時所設置，於同年7 月間完工驗收，橋面原有46
    公分高之塊狀護欄，而因附近居民擅自填高橋面，終致護欄
    高度僅剩10餘公分，難謂其設置或管理有欠缺，原告依國家
    賠償法第3 條第1 項之規定，請求伊負賠償責任，自有未合
    。且原告丙○○乃甲○○在其與訴外人黃棠郁婚姻關係存續
    中受胎所生，推定為黃棠郁之婚生子女，迄未經提起否認之
    訴獲有勝訴之確定判決，非係林明雄之子，原告丙○○對伊
    請求賠償，尤屬無據。又原告請求賠償之扶養費損害，各以
    93年平均每人民間消費金額293,235 元計算，顯屬過高，應
    依扶養親屬寬額即原告乙○○每年11萬元、原告丙○○每年
    74,000元計算，較為合理，且原告乙○○、丙○○各請求賠
    精神慰撫金200 萬元及150 萬元，亦嫌過高。再者，林明雄
    既未戴安全帽，又疏未注意路況，以致未及時轉彎而掉落橋
    下，對於損害之發生及擴大與有過失，其過失責任為百分之
    90，應據以減輕伊之賠償責任等語，資為抗辯，並聲明：(一)
    原告之訴駁回。(二)如受不利之判決，被告願供擔保請准宣告
    免為假執行。
四、經查：原告乙○○之子林明雄於93年9 月19日晚上10時許，
    自屏東縣春日鄉七佳村騎乘車牌號碼PGL-640 號機車返回同
    鄉力里村124 號家中，行抵三叉路口右轉進入力里村圓山路
    上之系爭便橋時，因轉彎幅度過大，連人帶車掉落系爭便橋
    左側深達6.7 至9.4 公尺之山溝（排水溝）內，致受有頭部
    外傷併顱骨骨折等傷害，迨翌日下午2 時30分許為訴外人盧
    添壽發現時已不治死亡。被告為系爭便橋之設置及管理機關
    ，經原告以書面請求被告賠償，惟為被告所拒絕各事實，為
    兩造所不爭執，並有戶籍謄本、屏東縣警察局道路交通事故
    證明書、臺灣屏東地方法院檢察署相驗屍體證明書、殯葬費
    收據、系爭便橋設計圖、屏東縣政府94年3 月29日屏府行法
    字第0940058521號函、被告鄉公所94年4 月29日94年賠議字
    第01號拒絕賠償理由書、照片及本院勘驗筆錄等件在卷可稽
    ，復經本院調閱臺灣屏東地方法院檢察署93年度相字第572
    號相驗卷宗查明無誤，堪信為實在。
五、本件兩造之爭點為：1.系爭便橋護欄之設置或管理是否有欠
    缺？2.原告依國家賠償法之規定請求被告負賠償責任是否於
    法有據？3.原告得向被告請求賠償之金額究為若干？4.本件
    是否有過失相抵法則之適用？暨應減免被告賠償責任之比例
    為何？茲分別論述如下：
  (一)按公有公共設施因設置或管理有欠缺，致人民生命、身體或
    財產受損害者，國家應負損害賠償責任。依第三條第一項請
    求損害賠償者，以該公共設施之設置或管理機關為賠償義務
    機關。國家賠償法第3 條第1 項、第9 條第2 項定有明文。
    所謂公有公共設施之設置或管理有欠缺，應採客觀說，認為
    公有公共設施缺少通常應具備之性質或設備，即缺少本來應
    具備之安全性之狀態而言，至於欠缺安全性之理由為何，是
    否因設置或管理人違反義務所致，均非所問（最高法院73年
    度台上字第584 號判決同此意旨）。查系爭便橋下方為深達
    6.7 至9.4 公尺之山溝（排水溝），一旦自橋上掉落鮮不危
    及生命、身體或財產之安全，其兩側自應設置足以確保往來
    人車安全之護欄或其它安全防護設施。對此，被告自承其原
    設置有高46公分之塊狀護欄，惟於本件事故發生時，被告所
    設置塊狀護欄之高度僅剩10餘公分，且在林明雄墜橋處之護
    欄上又發現有輪胎痕跡，可見其高度不足以防止失控之機車
    掉落橋下（見93年度相字第572 號卷第19頁檢察官勘驗筆錄
    、第44頁被告鄉公所函），不論系爭便橋上塊狀護欄僅剩10
    餘公分是否確為附近村民擅自填高橋面所致，被告為管理機
    關，任令此一缺少本應具備之安全性之狀態存在，其管理顯
    難謂無欠缺。
  (二)按國家損害賠償，除依國家賠償法之規定外，適用民法規定
    ，國家賠償法第5 條定有明文。又不法侵害他人致死者，對
    於支出醫療及增加生活上需要之費用或殯葬費之人，亦應負
    損害賠償責任。被害人對於第三人負有法定扶養義務者，加
    害人對於該第三人亦應負損害賠償責任。不法侵害他人致死
    者，被害人之父、母、子、女及配偶，雖非財產上之損害，
    亦得請求賠償相當之金額。民法第192 條第1 項、第2 項及
    第194 條亦有明文。查林明雄因公有公共設施即系爭便橋護
    欄之管理有欠缺，以致掉落橋下死亡，兩者之間顯有相當因
    果關係，原告乙○○為林明雄之母，因林明雄之死而支出殯
    葬費，且林明雄對其負有法定扶養義務，則原告乙○○依前
    揭法條規定，對被告即上開公有公共設施之管理機關請求損
    害賠償，於法洵屬有據。又妻之受胎係在婚姻關係存續中者
    ，夫縱在受胎期間內未與其妻同居，妻所生子女依民法第10
    63條第1 項規定，亦推定為夫之婚生子女，在夫妻之一方依
    同法第2 項規定提起否認之訴，得有勝訴之確定判決以前，
    無論何人皆不得為反對之主張，自無許與妻通姦之男子出而
    認領之餘地（最高法院75年台上字第2071號判例參照）。本
    件原告丙○○乃其母甲○○在與黃棠郁婚姻關係存續中受胎
    所生，且迄未經提起否認之訴得有勝訴之確定判決，為兩造
    所不爭執，並經調閱本院94年度親字第36號黃棠郁與丙○○
    、甲○○間請求否認婚生子女事件民事卷宗查明屬實（按該
    事件係依民事訴訟法第191 條之規定視為撤回而終結），是
    原告丙○○縱使事實上係甲○○自林明雄受胎所生，在法律
    上仍非林明雄之子，林明雄對其亦無法定扶養義務，則本件
    原告丙○○請求被告賠償扶養費用之損害及精神慰撫金，於
    法即屬無據。
  (三)原告乙○○請求被告賠償殯葬費、扶養費損害及精神慰撫金
    ，茲就其請求之項目及金額逐一審核於下：
  (1)殯葬費部分：原告乙○○主張其因林明雄之死亡而支出殯葬
    費16萬元，業據其提出收據1 紙為證，並為被告所不爭執，
    此部分原告乙○○之請求，於法自無不合。
  (2)扶養費部分：原告乙○○出生於24年11月5 日，於93年9 月
    19日林明雄死亡時，將滿69歲，依93年臺閩地區簡易生命表
    之記載，69歲女性平均餘命為15.27 年，為兩造所不爭執，
    則原告乙○○請求賠償15年之扶養費損害，自無不合。又原
    告乙○○共有6 名子女（包括林明雄）對其負有法定扶養義
    務，亦為兩造所不爭執。至原告乙○○請求以93年平均每人
    民間消費金額293,235 元計算其所受扶養費損害，被告則認
    應以每年11萬元為計算之標準，本院認為依原告乙○○之請
    求，每月之金額高達24,436元，衡諸當地之消費水準尚嫌過
    高，而每年11萬元，每月不過9,167 元，以年邁之老人常須
    醫護照顧及補充營養而言，又失之過低，因認原告乙○○請
    求之扶養費損害以比照基本工資每月15,840元，亦即每年19
    0,080 元，為合理適當。從而，原告乙○○得一次請求被告
    賠償之損養費損害，依霍夫曼計算法扣除中間利息後，應為
    361,450 元（190080×1/6 ×11.409407 ，未滿1 元部分4
    捨5 入）。
  (3)精神慰撫金部分：查林明雄在年富力壯時遽遭不測，原告乙○○頓失愛子，白髮人送黑髮人，在精神上自必感受相當之
    痛苦，原告乙○○請求賠償精神慰撫金，於法洵無不合。本
    院斟酌本件事故發生之經過，暨原告乙○○不識字，目前無
    業，且名下亦無任何不動產，被告為山地鄉鎮之地方行政機
    關等一切情狀，認原告乙○○請求賠償精神慰撫金200 萬元
    ，尚嫌過高，應以100 萬元始為相當。
  (四)按損害之發生或擴大，被害人與有過失者，法院得減輕賠償
    金額，或免除之，民法第217 條第1 項定有明文。查本件林
    明雄騎乘機車未載安全帽，為兩造所不爭執，且依其轉彎幅
    度過大以致衝落橋下觀之，可見其行經肇事地點（彎道、狹
    橋）時，未減速慢行，作隨時停車之準備，有違道路交通安
    全規則第93條第1 項第2 款所定之注意義務，對於損害之發
    生與擴大，自與有過失。綜合林明雄上開與有過失情形及被
    告對於護欄高度不足未儘速處理，本院認為林明雄以負擔百
    分之50之過失責任為適當，爰據以減輕被告之賠償金額百分
    之50，即減為760,725 元【（160000＋361450＋0000000）
    ×50/100】。
六、綜上所述，本件原告依國家賠償法之規定，請求被告給付原
    告丙○○2,664,861 元，給付原告乙○○2,696,659 元，及
    均自起訴狀繕本送達翌日起至清償日止，按週年利率百分之
    5 計算之利息，於如主文第1 項所示範圍內，為有理由，應
    予准許。逾此範圍，非有理由，應予駁回。又兩造分別陳明
    願供擔保，請准宣告假執行或免為假執行，於原告勝訴部分
    ，經核均無不合，爰分別酌定相當之擔保金額，併准許之。
    至原告敗訴部分，其假執行之聲請已失所附麗，應駁回之。
七、據上論結，本件原告之訴為一部有理由，一部無理由，依民
    事訴訟法第79條、第85條第1 項但書，第390 條第2 項、第
    392條第2項、第3項，判決如主文。
中    華    民    國    95    年    4     月    7     日
                  民事第二庭    法  官  春生
正本係照原本作成。
如不服本判決，應於收受送達後二十日內向本院提出上訴書狀，
其未表明上訴理由者，應於提出上訴後二十日內向本院補提理由
書狀（均須按他造當事人之人數附繕本）上訴時應提出委任律師
或具有律師資格之人之委任狀；委任有律師資格者，另應附具律
師及格證書及釋明委任人與受任人有民事訴訟法第 466 條之 1
第 1 項但書或第 2 項（詳附註）所定關係之釋明文書影本。
                                書記官  顏子仁
中    華    民    國    95    年    4     月    7     日


司法院資訊處製作；財團法人民間司法改革基金會備份。
